【裁判字號】    97,交聲,851
【裁判日期】    971217
【裁判案由】    違反道路交通管理處罰條例聲明異議
【裁判全文】
臺灣士林地方法院交通事件裁定         97年度交聲字第851號
原處分機關  交通部公路總局臺北區監理所基隆監理站
異議人即    甲○○
受處分人
上列異議人即受處分人因違反道路交通管理處罰條例案件，對於
交通部公路總局臺北區監理所基隆監理站97年7 月10日所為之基
監字第裁42-C00000000號裁決書（舉發通知單：臺北縣政府警察
局北縣警交字第C00000000 號），聲明異議，本院裁定如下：
    主  文
異議駁回。
    理  由
一、按機器腳踏車行駛至交岔路口，其轉彎，應依標誌或標線之
    規定行駛，道路交通安全規則第99條第2 項定有明文。次按
    汽車駕駛人，行經有燈光號誌管制之交岔路口闖紅燈者，處
    新臺幣（下同）1,800 元以上5,400 元以下罰鍰，並記違規
    點數3 點，道路交通管理處罰條例第53條第1 項、第63條第
    1 項第3 款分別定有明文。
二、原處分意旨略以：異議人即受處分人甲○○於民國（下同）
    97 年4月13日下午2 時50分許，騎乘車號P5Z-925 號重型機
    車行經臺北縣汐止市○○路○ 段及茄苳路之設有燈光號誌管
    制交岔路口時，遇大同路行向之燈光號誌顯示為紅燈，仍逕
    自大同路左轉往茄苳路而去，為警當場攔停並依法製單舉發
    ，經原處分機關認定異議人有駕車行經有燈光號誌管制之交
    岔路口闖紅燈之違規事實，爰分別依道路交通管理處罰條例
    第53條第1 項、第63條第1 項第3 款及道路交通管理事件統
    一裁罰基準表之規定，裁處異議人1,800 元之罰鍰，並記違
    規點數3 點。
三、異議意旨略以：異議人於前揭時地，騎乘前開機車行經臺北
    縣汐止市○○路○ 段及茄苳路口時，欲由大同路左轉茄苳路
    ，而於大同路待轉，待茄苳路行向之燈光號誌轉綠燈時，始
    開始前進，卻遭執勤警察以其有「駕車行經有燈光號誌管制
    之交岔路口闖紅燈」之違規攔停製單舉發，惟員警所在位置
    對觀察大同路車輛是否闖紅燈係一視覺死角而無法判斷。又
    員警製作之舉發通知單上之「填單人職名章」業經劃去，並
    非合法之公文書，對原處分有所不服，為此聲明異議云云。
四、經查：
  (一)按法院受理交通事件，準用刑事訴訟法之規定；其處理辦法
    ，由司法院會同行政院定之，道路交通管理處罰條例第89條
    定有明文。又聲明異議案件之處理，除準用刑事訴訟法有關
    規定外，依道路交通案件處理辦法之規定處理之；交通法庭
    就聲明異議之案件，必要時，得訊問受處分人及其他關係人
    ，並得傳喚證人，命行鑑定，實施勘驗，亦為該辦法第4條
    第2 項及第16條所明定。又員警舉發交通違規案件，並不以
    舉發照片為唯一證明方法（道路交通管理處罰條例第7 條、
    第7 條之1 、第7 條之2 規定參照）。是依現行法律規定，
    法院處理交通事件，並不限於科學儀器所採證據，惟仍須就
    事件所涉相關證據資料，包括供述及非供述證據，依據證據
    法則，憑以認定行為人交通違規行為之有無。此乃因交通違
    規事件之特性，行為態樣甚夥，復多有瞬間即逝行為，實在
    無法於有交通違規同時，全部得以即時利用科學儀器，取得
    證據資料；即使屬於方便以科學儀器採證之交通違規行為，
    普遍採用，不但所費不貲，也有實際困難。若舉發員警係親
    眼見聞違規之經過，並經以證人身分具結後在法院為證述，
    仍不失為認定交通違規事實有無之證據方法。況警員舉發交
    通違規，係依道路交通管理處罰條例授權所為之職權行使。
    而汽機車駕駛人闖紅燈、違規迴轉等違規行為之取締，揆其
    行為本質，多係發生於瞬間，通常多委由當場執行取締違規
    公務員之認識及判斷，且必須為立即之取締作為，此為達成
    維持交通秩序目的所必要。且依道路交通管理處罰條例之規
    定，此種立即性之舉發違規，多依警員之認知、判斷已足，
    並無必須另有其他積極佐證：如其他目擊證人或必須拍攝照
    片等，始構成處分要件之規定。此係因執行職務之公務員，
    通常多具有一定之考選資格與專業訓練，且其執法之對象係
    不特定之大眾，故其立場經立法機關推定，應具有客觀、中
    正與公平之特質，而無故意偏頗之虞，合先敘明。
  (二)查臺北縣汐止市○○路○ 段與茄苳路交岔路口，係一T 型交
    岔路口，若欲由大同路2 段左轉至茄苳路，因在該處並未設
    立機車待轉區○○○○段式左轉，故需遵行大同路行向之燈
    光號誌變換為綠燈時，由大同路2 段直接左轉茄苳路，而異
    議人於前揭時地行經該處時，大同路2 段之行向為紅燈一情
    ，業據異議人所不爭執，並有異議人提出之現場照片及當庭
    繪製之現場圖在卷可按，復經證人即本件舉發員警乙○○證
    述屬實，足證異議人行經前開違規地點時，大同路2 段之行
    向確為紅燈至為灼然。
  (二)雖異議人辯稱當日行經大同路時，本欲左轉茄苳路，但因臨
    時為確認當日至國泰醫院就醫是否有拿取藥包，故將機車停
    於超過大同路紅燈停止線之右側路邊，待確認完畢後，因見
    大同路是紅燈，但茄苳路是綠燈，故直接的騎過去云云。然
    據證人乙○○於本院證稱：當時我站在茄苳路路口，距離大
    同路約10至15公尺，可以很清楚看見茄苳路及大同路之燈光
    號誌，並未因大同路與茄苳路施工柵欄而遮蔽視線，那是個
    T 字型路口，只要茄苳路綠燈，大同路不論往南或往北均係
    紅燈，當時大同路是紅燈，異議人是從大同路的內側車道直
    接左轉至茄苳路來，我是等紅燈5 秒之後才看到異議人及另
    外一部機車從該處駛來，大同路與茄苳路交岔路口沒有設立
    機車待轉區，亦無限制機車需兩段式左轉，只要是大同路綠
    燈就可以直接左轉茄苳路等語明確，查證人與異議人素不相
    識，亦無任何恩怨，應無設詞構陷之可能，且由異議人提出
    之現場照片大同路固因施工而設有圍欄，但因圍欄係以鐵網
    圈圍，不會因此阻擋視線，站立在茄苳路口確實可清楚看見
    大同路及茄苳路之燈光號誌，並無異議人所稱死角之情，另
    依異議人當庭繪製之行車方向圖，亦自承停車處仍在大同路
    上，行至大同路與茄苳路交岔路口仍有一小段距離，故先行
    駛大同路一小段再左轉茄苳路等情，可以佐證證人前開證述
    應屬事實而可採信，是以，依當時大同路行向之燈光號誌為
    紅燈，異議人從大同路內側車道左轉茄苳路自屬闖紅燈之違
    規駕駛行為。
  (三)縱異議人當時係將機車停放在超越大同路紅燈停止線後之大
    同路右側一節屬實，但因其行向仍在大同路上，此有異議人
    當庭繪製之行車方向圖一紙在卷可稽，是以，異議人若欲左
    轉茄苳路仍應遵循大同路之燈光號誌行駛，而非逕依茄苳路
    之燈光號誌行駛。異議人又改稱其係由停車待轉處慢慢騎到
    茄苳路時，因大同路路口很大，騎至大同路對向車道要彎進
    去茄苳路時，大同路始轉換燈光號誌為紅燈云云，若異議人
    係於大同路綠燈時，業已騎乘車輛至大同路與茄苳路交岔路
    口之中心，先禮讓大同路對向車道直行車輛先行後，待確認
    安全後再轉至茄苳路時，大同路行向燈光號誌始轉換為紅燈
    ，並不會為警攔查，但因異議人乃於大同路紅燈時直接由大
    同路左轉茄苳路始為警攔停一節，已據證人證述屬實，由異
    議人前開改稱，益證證人前開所證應屬事實。
  (四)再按行政處分具有重大明顯之瑕疵者，無效，行政程序法第
    111 條第7 款定有明文。而所謂行政處分無效，係指行政處
    分具有一定之瑕疵而自始確定不發生效力之謂。至於行政處
    分無效之原因，我國行政程序法仿德國立法例，採取所謂「
    明顯重大理論」，亦即行政處分如有明顯而重大之瑕疵時，
    即構成無效。而此係考量行政處分為國家意志力之表現，與
    私人之法律行為略有不同，違法行政處分不應如民事之法律
    行為一律歸為無效，而是原則上有效，僅在重大明顯瑕疵之
    情形下，認定其為無效。此一行政法理論為了維護法安定性
    ，國家本身所具有的公益性以及國家權威，傾向於減縮無效
    行政處分的範圍，使違法行政處分不致如違法的私法行為一
    般，罹於無效，而行政程序法第一百十一條乃將明顯重大瑕
    疵理論加以法定化（高雄高等行政法院九十四年度訴字第一
    ０六一號判決參照）。又所謂「明顯」，係指事實不待調查
    即可認定；而所謂「重大」，則指瑕疵之存在已喪失其程序
    之正當性之謂也（大法官釋字第四九九號解釋意旨參照）。
    是如行政處分之瑕疵倘未達到重大、明顯之程度，一般人對
    其違法性的存在與否猶存懷疑，則基於維持法安定性之必要
    ，則不令該處分無效。而交通警察製單舉發違反道路交通管
    理處罰條例所列之違規事實，係公務員基於職務上權力，依
    法就特定之具體事件所為具公法上效果之單方行政行為，本
    質上自屬行政處分。因而交通警察製單舉發異議人交通違規
    之行為是否無效，自應參酌上開「明顯重大瑕疵理論」而為
    判斷。查本件交付予異議人簽收之舉發通知單，填單人職名
    章固遭刪除，然據證人乙○○證稱：因這本舉發通知單原本
    就已經預先蓋用同事吳嘉榮員警之職章，因為吳警員外調就
    拿來使用，吳嘉榮的職章是我事先劃掉的，因為當天異議人
    表示該咳嗽感冒時間很趕，要我趕快開立舉發單，所以我還
    沒有蓋我的職章就將舉發通知單交付予異議人，我也沒有留
    意到未蓋用職章，但從通知單上之聯號、舉發單位及主管章
    都可以查到該通知單是由何人開立明確，且舉發通知單是一
    式三聯，一張當場交付異議人，另二張分別為交付予監理單
    位及存根聯，執行完畢後發現上情，已在移送監理單位部分
    之該聯上補正職名章等語明確。而本件舉發通知單移送聯於
    移送監理單位時亦已補正填單人職名章無訛，此有臺北縣政
    府警察局汐止分局九十七年五月十九日前開函文一紙在卷可
    參，足徵證人並非故意未蓋用職名章，另參以該舉發通知單
    其餘欄位均有填寫，亦有舉發單位、主管職名章之簽章，亦
    不影響該舉發行政處分之作成，而上開疏漏尚不致使程序之
    正當性因而欠缺，自難認係屬重大明顯之瑕疵。此外，復查
    行政程序法第111 條第1 至6 款所指之行政處分無效之情，
    是以，本件舉發通知單行政處分之作成應屬有效。
  (五)綜上所述，異議人所為前開抗辯及指摘，均不足採，本件事
    證明確，異議人違規行為已堪認定。原處分機關認為異議人
    違規事實明確，爰分別依道路交通管理處罰條例第53條第1
    項、第63條第1 項第3 款及道路交通管理事件統一裁罰基準
    表裁處異議人1,800 元之罰鍰，並記違規點數3 點，經核於
    法並無違誤，本件異議為無理由，應予駁回。
五、據上論斷，應依道路交通案件處理辦法第19條，裁定如主文
    。
中    華    民    國    97    年    12    月    17    日
                  刑事第三庭  法  官      黃欣怡
以上正本證明與原本無異。
如不服本裁定應於送達後5 日內向本院提出抗告狀。
                              書記官      陳慧玲
中    華    民    國    97    年    12    月    19    日


司法院資訊處製作；財團法人民間司法改革基金會備份。
